---
title: "Annexos"
author: "Anna Guinovart"
date: "2026-06-03"
output:
  pdf_document: default
  html_document: default
---

```{r setup, include=FALSE}
knitr::opts_chunk$set(echo = TRUE)
library(rvest)
library(dplyr)
library(httr)
library(stringr)
library(jsonlite)
library(purrr)
library(tibble)
library(tidyr)
library(scales)
library(vcd)
library(lme4)
library(lmtest)
library(emmeans)
library(caret)
library(influence.ME)
library(DHARMa)
library(knitr)
```

# METODOLOGIA

## Obtenció de les dades

### Extreure links dels partits

A partir del següent link amb el calendari dels 380 partits de la temporada 24-25, S'inspecciona la pàgina web i es busca l'endpoint amb tota la info del calendari (https://assets.laliga.com/assets/calendar/calendar-100-1.json extret de https://www.laliga.com/calendario-2024-2025/laliga-easports). Aquest serà un fitxer json que ens permetrar crear els 380 url necessaris.

Amb el link https://www.laliga.com/calendario-2023-2024/laliga-easports es troba el fitxer json per a la temporada 23-24.

Es construeix la funció:
```{r}
construir_url_calendari <- function(
  season = "2024-2025",
  competition_slug = "laliga-ea-sports",
  calendar_url = "https://assets.laliga.com/assets/calendar/calendar-100-1.json"
) {
  resp <- GET(calendar_url, user_agent("Mozilla/5.0"))
  stop_for_status(resp)
  txt <- content(resp, "text", encoding = "UTF-8")
  j <- fromJSON(txt, simplifyVector = FALSE)

  # s'ordenen les jornades
  jornada_keys <- names(j)
  jornada_keys <- jornada_keys[order(as.integer(jornada_keys))]

  df <- map_dfr(jornada_keys, function(k) {
    node <- j[[k]]
    matches <- node$matches

    map_dfr(matches, ~ tibble(
      jornada    = as.integer(k),
      match_id   = .x$match_id,
      local_name = .x$local_name,
      local_slug = .x$local_slug,
      away_name  = .x$away_name,
      away_slug  = .x$away_slug
    ))
  }) %>%
    group_by(jornada) %>%
    ungroup() %>%
    mutate(
      url = sprintf(
        "https://www.laliga.com/partido/temporada-%s-%s-%s-%s-%s",
        season, competition_slug, local_slug, away_slug, jornada
      )
    ) %>%
    select(jornada, match_id,
           local_name, away_name, local_slug, away_slug, url)

  df
}
```

```{r}
# URL dels partits de la temporada 23-24
table_partitinfo_urls_2324 <- construir_url_calendari(season = "2023-2024" , calendar_url = "https://assets.laliga.com/assets/calendar/calendar-99-1.json")
# URL dels partits de la temporada 24-25
table_partitinfo_urls_2425 <- construir_url_calendari()
```

```{r}
# els slugs del osasuna, del valladolid i del alaves son incorrectes (si es posa el url al buscador donaria error), per tant, es canvien manualment en les 2 temporades:

# 23-24
table_partitinfo_urls_2324 <- table_partitinfo_urls_2324 %>%
  mutate(
    local_slug = case_when(
      local_slug == "c-a-osasuna" ~ "ca-osasuna",
      local_slug == "r-valladolid-cf" ~ "real-valladolid-cf",
      local_slug == "d-alaves" ~ "deportivo-alaves",
      TRUE ~ local_slug
    ),
    away_slug = case_when(
      away_slug == "c-a-osasuna" ~ "ca-osasuna",
      away_slug == "r-valladolid-cf" ~ "real-valladolid-cf",
      away_slug == "d-alaves" ~ "deportivo-alaves",
      TRUE ~ away_slug
    )
  ) %>%
  mutate(
    url = sprintf(
      "https://www.laliga.com/partido/temporada-2023-2024-laliga-easports-%s-%s-%s",
      local_slug, away_slug, jornada
    )
  )

urls_2324 <- table_partitinfo_urls_2324[,"url"]

# 24-25
table_partitinfo_urls_2425 <- table_partitinfo_urls_2425 %>%
  mutate(
    local_slug = case_when(
      local_slug == "c-a-osasuna" ~ "ca-osasuna",
      local_slug == "r-valladolid-cf" ~ "real-valladolid-cf",
      local_slug == "d-alaves" ~ "deportivo-alaves",
      TRUE ~ local_slug
    ),
    away_slug = case_when(
      away_slug == "c-a-osasuna" ~ "ca-osasuna",
      away_slug == "r-valladolid-cf" ~ "real-valladolid-cf",
      away_slug == "d-alaves" ~ "deportivo-alaves",
      TRUE ~ away_slug
    )
  ) %>%
  mutate(
    url = sprintf(
      "https://www.laliga.com/partido/temporada-2024-2025-laliga-ea-sports-%s-%s-%s",
      local_slug, away_slug, jornada
    )
  )

urls_2425 <- table_partitinfo_urls_2425[,"url"]
head(table_partitinfo_urls_2425)
```

### Extreure targetes de tota una temporada

```{r}
# 1- Targetes d'un partit
scrape_cards_one_partit <- function(url) {
  # Petició
  resp <- try(
    GET(
      url,
      user_agent("Mozilla/5.0 (Macintosh; Intel Mac OS X 10_15_7) AppleWebKit/537.36 (KHTML, like Gecko) Chrome/120 Safari/537.36")
    ),
    silent = TRUE
  )
  if (inherits(resp, "try-error") || http_error(resp)) {
    return(tibble())
  }

  # HTML -> rvest
  html_text <- content(resp, "text", encoding = "UTF-8")
  res <- read_html(html_text)
  
  node_resultat <- res %>%
  html_element(xpath = "//div[contains(@class,'VsTeamStats')]")

  resultat_final <- if (!is.na(node_resultat)) {
    parts <- node_resultat %>%
      html_elements("p") %>%
      html_text(trim = TRUE)

    # parts sol ser c("0", "-", "4") o c("0","vs","4")
    # ens quedem només amb números i separadors típics, i unim
    parts <- parts[parts != ""]
    if (length(parts) >= 2) {
      s <- paste(parts, collapse = " ")
      # normalitza "0 vs 4" -> "0 - 4"
      s <- str_replace_all(s, "\\bvs\\b", "-")
      s <- str_replace_all(s, "\\s*\\-\\s*", " - ")
      str_squish(s)
   } else {
      NA_character_
   }
  } else {
  NA_character_
  }

  # Events feed
  selec <- res %>% html_elements("div")

  tevents <- selec %>%
    html_elements(".styled__CommentTime-sc-evx07m-2") %>%
    html_text()

  events <- selec %>%
    html_elements(".styled__CommentContent-sc-evx07m-4") %>%
    html_text()

  # Si no hi ha feed, retornem buit
  if (length(tevents) == 0 || length(events) == 0) {
    return(tibble())
  }

  # minuts:
  tevents <- suppressWarnings(as.integer(str_replace(tevents, "'$", "")))

  aa <- tibble(time = tevents, event = as.character(events))

  # Àrbitre
  arbitre <- res %>%
    html_elements("i.icon-match-referee") %>%
    html_element(xpath = "..") %>%
    html_elements("p") %>%
    html_text(trim = TRUE) %>%
    .[1]
  if (length(arbitre) == 0) arbitre <- NA_character_

  # Jornada (últim número del URL)
  jornada <- suppressWarnings(as.integer(str_extract(url, "(?<=-)\\d+$")))

  # Targetes
  cards_tbl <- aa %>%
    mutate(
      event = str_squish(event),
      time  = suppressWarnings(as.integer(time))
    ) %>%
   filter(
      str_detect(str_to_lower(event), "tarjeta|targeta"),        # només targetes
      !str_detect(event, "^Decisión del VAR:")                   # excloure VAR
    ) %>%
    transmute(
      url = url,
      jornada = jornada,
      resultat_final = resultat_final,
      minut = time,
      cat_minut = case_when(
        time <= 45 ~ "primera_part",
        time > 45  ~ "segona_part"
        ),
      jugador = str_trim(str_extract(event, "^[^\\(]+")),
      equip = str_match(event, "\\(([^\\)]+)\\)")[, 2],
      tipus_targeta = case_when(
        str_detect(str_to_lower(event), "segunda tarjeta amarilla") ~ "segona_groga",
        str_detect(str_to_lower(event), "tarjeta amarilla") ~ "groga",
        str_detect(str_to_lower(event), "tarjeta roja")     ~ "vermella",
        TRUE                                                ~ "targeta (altre)"
    ),
    arbitre = arbitre
  ) %>%
  arrange(minut)

  cards_tbl
}

# 2- 380 partits -> totes les targetes
scrape_cards_temporada <- function(urls, sleep_sec = 1) {
  # opcional: progress
  out <- map_dfr(urls, function(u) {
    Sys.sleep(sleep_sec)
    tryCatch(
      scrape_cards_one_partit(u),
      error = function(e) tibble()
    )
  })

  out
}
```

```{r}
# Per a cada temporada:
cards_2324 <- scrape_cards_temporada(table_partitinfo_urls_2324$url, sleep_sec = 1)
cards_2425 <- scrape_cards_temporada(table_partitinfo_urls_2425$url, sleep_sec = 1)
head(cards_2425)
```


Modificacions:
```{r}
# s'afegeix local/visitant
cards_2324 <- cards_2324 %>%
  left_join(
    table_partitinfo_urls_2324 %>% 
      select(url, local_name, away_name),
    by = "url"
  )

# normalitzacio de nom
cards_2324 <- cards_2324 %>%
  mutate(
    local_name = local_name %>%
      str_remove("^(UD|CF|RC|FC|RCD|CA)\\s+") %>%
      str_remove("\\s+(UD|CF|RC|FC|RCD|ca)$") %>%
      str_replace("^Celta$", "Celta de Vigo") %>%
      str_replace("^Espanyol de Barcelona$", "Espanyol"),
    
    away_name = away_name %>%
      str_remove("^(UD|CF|RC|FC|RCD|CA)\\s+") %>%
      str_remove("\\s+(UD|CF|RC|FC|RCD|CA)$") %>%
      str_replace("^Celta$", "Celta de Vigo") %>%
      str_replace("^Espanyol de Barcelona$", "Espanyol")
  )

# local visitant
cards_2324 <- cards_2324 %>%
  mutate(
    local_visitant = case_when(
      equip == local_name ~ "local",
      equip == away_name  ~ "visitant"
    )
  ) 

# es crea el camp de l'equip rebut
cards_2324 <- cards_2324 %>%
  mutate(
    equip_rebut = case_when(
      local_visitant == "local" ~ away_name,
      local_visitant == "visitant" ~ local_name
    )
  )

# la variable del resultat es desglossa en el nombre de gols de cada equip
cards_2324 <- cards_2324 %>%
  separate(resultat_final, into = c("gols_local", "gols_visitant"), sep = " - ", convert = TRUE)

# es crea una variable categorica amb el resultat per a l'equip sancionat
cards_2324$resultat_equip <- ifelse(  
  (cards_2324$local_visitant == "local" & cards_2324$gols_local > cards_2324$gols_visitant) |  
  (cards_2324$local_visitant == "visitant" & cards_2324$gols_visitant > cards_2324$gols_local),  
  "victoria",  
  ifelse(cards_2324$gols_local == cards_2324$gols_visitant, "empat", "derrota")  
)

# variable amb els gols totals
cards_2324 <- cards_2324 %>%
  mutate(gols_total = gols_local + gols_visitant)

cards_2324 <- cards_2324 %>%
  select(-c(local_name, away_name))
```

el mateix per al 24-25
```{r}
cards_2425 <- cards_2425 %>%
  left_join(
    table_partitinfo_urls_2425 %>% 
      select(url, local_name, away_name),
    by = "url"
  )

cards_2425 <- cards_2425 %>%
  mutate(
    local_name = local_name %>%
      str_remove("^(UD|CF|RC|FC|RCD|CA)\\s+") %>%
      str_remove("\\s+(UD|CF|RC|FC|RCD|ca)$") %>% 
      str_replace("^Celta$", "Celta de Vigo") %>%
      str_replace("^Espanyol de Barcelona$", "Espanyol"),
    
    away_name = away_name %>%
      str_remove("^(UD|CF|RC|FC|RCD|CA)\\s+") %>%
      str_remove("\\s+(UD|CF|RC|FC|RCD|CA)$") %>%
      str_replace("^Celta$", "Celta de Vigo") %>%
      str_replace("^Espanyol de Barcelona$", "Espanyol")
  )

cards_2425 <- cards_2425 %>%
  mutate(
    local_visitant = case_when(
      equip == local_name ~ "local",
      equip == away_name  ~ "visitant"
    )
  ) 

cards_2425 <- cards_2425 %>%
  mutate(
    equip_rebut = case_when(
      local_visitant == "local" ~ away_name,
      local_visitant == "visitant" ~ local_name
    )
  )

# la variable del resultat es desglossa en el nombre de gols de cada equip
cards_2425 <- cards_2425 %>%
  separate(resultat_final, into = c("gols_local", "gols_visitant"), sep = " - ", convert = TRUE)

# es crea una variable categorica amb el resultat per a l'equip sancionat
cards_2425$resultat_equip <- ifelse(  
  (cards_2425$local_visitant == "local" & cards_2425$gols_local > cards_2425$gols_visitant) |  
  (cards_2425$local_visitant == "visitant" & cards_2425$gols_visitant > cards_2425$gols_local),  
  "victoria",  
  ifelse(cards_2425$gols_local == cards_2425$gols_visitant, "empat", "derrota")  
)

# variable amb els gols totals
cards_2425 <- cards_2425 %>%
  mutate(gols_total = gols_local + gols_visitant)

cards_2425 <- cards_2425 %>%
  select(-c(local_name, away_name))
```

es guarden el fitxer de cada temporada
```{r}
write.csv(cards_2324, "cards2324.csv", row.names = FALSE)
write.csv(cards_2425, "cards2425.csv", row.names = FALSE)
```

Es crea un gran fitxer amb totes les targetes de les dues temporades
```{r}
cards_all <- rbind(cards_2324, cards_2425)
```

Es decideix anonimitzar els noms dels arbitres
```{r}
arbitres<-unique(cards_all$arbitre)
sort(arbitres)
```

Es canvia el nom de l'arbitre pel codi, el qual seran les seves inicials.
```{r}
tabla_arbitres <- tibble(arbitre = sort(unique(cards_all$arbitre))) %>%
  mutate(
    # funcio per codificar el nom dels arbitres
    codi_arbitre = arbitre %>%
      str_split(" ") %>%
      sapply(function(x) paste0(substr(x, 1, 1), collapse = ""))
  )

cards_all <- cards_all %>%
  left_join(tabla_arbitres, by = "arbitre")
cards_all$arbitre <- NULL
```

Guardar el fitxer creat.
```{r}
write.csv(cards_all, "cards_all.csv", row.names = FALSE)
```


# ANÀLISI UNIVARIANT

```{r}
str(cards_all)
```

```{r}
cards_all$cat_minut <- as.factor(cards_all$cat_minut)
cards_all$equip <- as.factor(cards_all$equip)
cards_all$equip_rebut <- as.factor(cards_all$equip_rebut)
cards_all$tipus_targeta <- as.factor(cards_all$tipus_targeta)
cards_all$local_visitant <- as.factor(cards_all$local_visitant)
cards_all$codi_arbitre <- as.factor(cards_all$codi_arbitre)
cards_all$resultat_equip <- as.factor(cards_all$resultat_equip)
```

## Jornada

```{r}
ggplot(cards_all, aes(x = jornada)) +
  geom_bar() +
  labs(title = "Targetes per jornada", x = "Jornada", y = "Nombre de targetes")
```

## Nombre de gols

```{r}
partits_targ <- cards_all %>%
  group_by(url, gols_total) %>%
  summarise(n_targetes = n(), .groups = "drop")
```

```{r}
ggplot(partits_targ, aes(x = factor(gols_total), y = n_targetes)) +
  geom_boxplot(fill = "lightblue") +
  labs(
    title = "Nombre de targetes per partit segons gols",
    x = "Gols en el partit",
    y = "Nombre de targetes per partit"
  ) +
  theme_minimal()
```

## Minut

```{r}
ggplot(cards_all, aes(x = minut)) +
  geom_histogram(binwidth = 5) +
  labs(title = "Distribució del minut de les targetes", x = "Minut", y = "Freqüència")
```

## Categoria del minut

```{r}
ggplot(cards_all, aes(x = cat_minut)) +
  geom_bar() +
  labs(title = "Distribució de targetes segons la part",  x = "Part del partit",  y = "Nombre de targetes")
```

## Jugador

S'ha de fer amb les dues temporades per separat.
```{r}
cards_2324 |>
  count(jugador, sort = TRUE) |>
  slice_head(n = 10) |>
  ggplot(aes(x = reorder(jugador, n), y = n)) +
  geom_col() +
  coord_flip() +
  labs(title = "Jugadors amb més targetes - Temporada 23/24", x = "Jugador", y = "Nombre de targetes")

cards_2425 |>
  count(jugador, sort = TRUE) |>
  slice_head(n = 10) |>
  ggplot(aes(x = reorder(jugador, n), y = n)) +
  geom_col() +
  coord_flip() +
  labs(title = "Jugadors amb més targetes - Temporada 24/25", x = "Jugador", y = "Nombre de targetes")
```

## Equip

```{r}
cards_all %>%
  group_by(equip) %>%
  summarise(
    targetes_partit = n_distinct(url),  # nombre de partits
    total_targetes = n(),               # total targetes
    taxa_targetes = total_targetes / targetes_partit,
    .groups = "drop"
  ) %>%
  arrange(taxa_targetes) %>%
  mutate(equip = factor(equip, levels = equip)) %>%
  
  ggplot(aes(x = equip, y = taxa_targetes)) +
  geom_col(fill = "grey40") +
  coord_flip() +
  labs(title = "Taxa de targetes per partit segons equip", x = "Equip", y = "Targetes per partit") 
```

## Tipologia de la targeta

```{r}
prop.table(table(cards_all$tipus_targeta))
```

## Àrbitre

```{r}
# Nombre de targetes per arbitre
cards_per_ref <- cards_all %>%
  group_by(codi_arbitre) %>%
  summarise(total_targetes = n())

# Nombre de partits per arbitre
partits_per_ref <- cards_all %>%
  select(codi_arbitre, url) %>%
  distinct() %>%   # cada partit només un cop
  group_by(codi_arbitre) %>%
  summarise(total_partits = n())

ref_summary <- cards_per_ref %>%
  left_join(partits_per_ref, by = "codi_arbitre") %>%
  mutate(taxa_targetes = total_targetes / total_partits)
```

```{r}
ggplot(ref_summary, aes(x = reorder(codi_arbitre, taxa_targetes), y = taxa_targetes)) +
  geom_col() +
  coord_flip() +
  labs(title = "Taxa de targetes per partit segons àrbitre", x = "Àrbitre", y = "Targetes per partit")
```

## Local/visitant

```{r}
ggplot(cards_all, aes(x = local_visitant)) +
  geom_bar(aes(y = ..prop.., group = 1)) +
  scale_y_continuous(labels = scales::percent) +
  labs(title = "Proporció de targetes: local vs visitant", x = "Local vs visitant", y = "Percentatge") 
```

## Resultat

```{r}
cards_all %>%
  group_by(resultat_equip) %>%
  summarise(
    targetes = n(),
    partits = n_distinct(url),
    targetes_per_partit = targetes / partits
  )
```


## Equip receptor

```{r}
cards_all %>%
  group_by(equip_rebut) %>%
  summarise(
    targetes_partit = n_distinct(url),  # nombre de partits
    total_targetes = n(),               # total targetes
    taxa_targetes = total_targetes / targetes_partit,
    .groups = "drop"
  ) %>%
  arrange(taxa_targetes) %>%
  mutate(equip_rebut = factor(equip_rebut, levels = equip_rebut)) %>%
  
  ggplot(aes(x = equip_rebut, y = taxa_targetes)) +
  geom_col(fill = "grey40") +
  coord_flip() +
  labs(title = "Taxa de targetes per partit segons equip rebut", x = "Equip rebut", y = "Targetes per partit") 
```


# ANÀLISI BIVARIANT

## Tipologia de targeta i categoria del minut

```{r}
(tab_tipusfalta_catmin <- table(cards_all$tipus_targeta, cards_all$cat_minut))
chisq.test(tab_tipusfalta_catmin)
```

```{r}
ggplot(cards_all, aes(x = cat_minut, fill = tipus_targeta)) +
  geom_bar(position = "fill") + 
  scale_fill_manual(
    values = c(
      "groga" = "#6495ED",         
      "segona_groga" = "#32CD32", 
      "vermella" = "#F08080"     
    )
  ) +
  labs(x = "Part del partit", y = "Proporció", fill = "Tipus de targeta") 
```

## Tipologia de targeta i resultat

```{r}
(tab_tipusfalta_resfinal <- table(cards_all$tipus_targeta, cards_all$resultat_equip))
chisq.test(tab_tipusfalta_resfinal)
```

```{r}
ggplot(cards_all, aes(x = resultat_equip, fill = tipus_targeta)) +
  geom_bar(position = "fill") +
  labs(x = "Resultat de l'equip", y = "Proporció", fill = "Tipus de targeta"
  ) +
    scale_fill_manual(
    values = c(
      "groga" = "#6495ED",         
      "segona_groga" = "#32CD32", 
      "vermella" = "#F08080"     
    )
  )
```

V de Cramer:
```{r}
assocstats(tab_tipusfalta_resfinal)
```

## Tipologia de targeta i equip

```{r}
cards_all %>%
  group_by(equip, tipus_targeta) %>%
  summarise(n = n(), .groups = "drop") %>%
  group_by(equip) %>%
  mutate(Proporció = n / sum(n)) %>%
  ggplot(aes(x = equip, y = Proporció, fill = tipus_targeta)) +
  geom_bar(stat = "identity") +
    scale_fill_manual(
    values = c(
      "groga" = "#6495ED",         
      "segona_groga" = "#32CD32", 
      "vermella" = "#F08080"     
    ) 
  ) +
  coord_flip()
```

```{r}
tab_tipustargeta_equip <- table(cards_all$equip, cards_all$tipus_targeta)
chisq.test(tab_tipustargeta_equip)
```

Reducció dimensionalitat:
```{r}
cards_all <- cards_all %>%
  mutate(nivell_equip = case_when(
    equip %in% c("Real Madrid", "Barcelona", "Atlético de Madrid", "Athletic Club") ~ "gran",
    
    equip %in% c("Real Sociedad", "Real Betis", "Villarreal", "Valencia", 
                 "Sevilla", "Celta de Vigo", "Girona", "Espanyol") ~ "mitja",
    
    equip %in% c("Rayo Vallecano", "Almería", "Granada", "Osasuna",
                 "Getafe", "Mallorca", "Las Palmas", "Cádiz",
                 "CD Leganés", "Real Valladolid",
                 "Deportivo Alavés") ~ "petit"
  ))

cards_all$nivell_equip <- as.factor(cards_all$nivell_equip)
```

```{r}
tab_tipustargeta_equip2 <- table(cards_all$nivell_equip, cards_all$tipus_targeta)
chisq.test(tab_tipustargeta_equip2)
```

## Tipologia de targeta i nombre de gols

```{r}
partits_targetes <- cards_all %>%
  group_by(url) %>%
  summarise(
    gols_local = first(gols_local),
    gols_visitant = first(gols_visitant),
    gols_total = first(gols_total),
    
    # TARGETES LOCAL
    groga_local = sum(tipus_targeta == "groga" & local_visitant == "local"),
    vermella_local = sum(tipus_targeta == "vermella" & local_visitant == "local"),
    segona_groga_local = sum(tipus_targeta == "segona_groga" & local_visitant == "local"),
    
    # TARGETES VISITANT
    groga_visitant = sum(tipus_targeta == "groga" & local_visitant == "visitant"),
    vermella_visitant = sum(tipus_targeta == "vermella" & local_visitant == "visitant"),
    segona_groga_visitant = sum(tipus_targeta == "segona_groga" & local_visitant == "visitant"),
    
    groga_total = groga_local+groga_visitant,
    segona_groga_total = segona_groga_local+segona_groga_visitant,
    vermella_total = vermella_local+vermella_visitant,
    
    .groups = "drop"
  )
```

```{r}
cat("Grogues:")
cor.test(partits_targetes$gols_total, partits_targetes$groga_total, method = "spearman",
  exact = FALSE)
cat("Segones grogues:")
cor.test(partits_targetes$gols_total, partits_targetes$segona_groga_total, method = "spearman",
  exact = FALSE)
cat("Vermelles:")
cor.test(partits_targetes$gols_total, partits_targetes$vermella_total, method = "spearman",
  exact = FALSE)
```


```{r}
par(mfrow = c(1, 3))

plot(partits_targetes$gols_total, partits_targetes$groga_total, xlab = "Nombre de gols", ylab = "Targetes grogues")
plot(partits_targetes$gols_total, partits_targetes$segona_groga_total, xlab = "Nombre de gols", ylab = "Segones grogues")
plot(partits_targetes$gols_total, partits_targetes$vermella_total, xlab = "Nombre de gols",ylab = "Targetes vermelles")
```


## Àrbitre i equip

```{r}
tab_equip_arbitre <- table(cards_all$codi_arbitre, cards_all$nivell_equip)
chisq.test(tab_equip_arbitre)
```

```{r, fig.width=12, fig.height=6}
ggplot(cards_all, aes(x = codi_arbitre, fill = nivell_equip)) +
  geom_bar(position = "fill")
```

```{r}
# num. targetes per arbitre i equup
cards_arb_equip <- cards_all %>%
  group_by(codi_arbitre, equip) %>%
  summarise(n_cards = n(), .groups = "drop")

# num. de partits
partits_arb_equip <- cards_all %>%
  distinct(url, codi_arbitre, equip) %>%
  group_by(codi_arbitre, equip) %>%
  summarise(n_partits = n(), .groups = "drop")

# taxa
taxa_arb_equip <- cards_arb_equip %>%
  left_join(partits_arb_equip, by = c("codi_arbitre", "equip")) %>%
  mutate(taxa_cards = n_cards / n_partits)
```

```{r}
ggplot(taxa_arb_equip, aes(x = codi_arbitre, y = equip, fill = taxa_cards)) +
  geom_tile() +
  scale_fill_gradient(low = "white", high = "blue") +
  labs(
    title = "Taxa de targetes per àrbitre i equip",
    x = "Àrbitre", y = "Equip", fill = "Targetes/partit"
  ) +
  theme(axis.text.x = element_text(angle = 90, hjust = 1))
```

```{r}
assocstats(tab_equip_arbitre)
```

## Àrbitre i local/visitant

```{r}
df_partits_arbitre <- cards_all %>%
  group_by(url, codi_arbitre) %>%
  summarise(
    targetes_local = sum(local_visitant == "local", na.rm = TRUE),
    targetes_visitant = sum(local_visitant == "visitant", na.rm = TRUE),
    .groups = "drop"
  ) %>%
  mutate(diff_targetes = targetes_local - targetes_visitant)
```

```{r}
ggplot(df_partits_arbitre, aes(x = reorder(codi_arbitre, diff_targetes), y = diff_targetes)) +
  geom_boxplot() +
  coord_flip() +
  labs(
    title = "Distribució de la diferència de targetes per àrbitre", x = "Àrbitre", y = "Targetes local - targetes visitant")
```

```{r}
resultats_tests <- df_partits_arbitre %>%
  group_by(codi_arbitre) %>%
  summarise(
    p_value = wilcox.test(diff_targetes, mu = 0)$p.value,
    mediana = median(diff_targetes),
    n = n(),
    .groups = "drop"
  ) %>%
  mutate(p_adj = p.adjust(p_value, method = "BH"))
resultats_tests
```

## Equip i equip receptor

```{r}
cards_all <- cards_all %>%
  mutate(nivell_equip_rebut = case_when(
    equip_rebut %in% c("Real Madrid", "Barcelona", "Atlético de Madrid", "Athletic Club") ~ "gran",
    
    equip_rebut %in% c("Real Sociedad", "Real Betis", "Villarreal", "Valencia", 
                 "Sevilla", "Celta de Vigo", "Girona", "Espanyol") ~ "mitja",
    
    equip_rebut %in% c("Rayo Vallecano", "Almería", "Granada", "Osasuna",
                 "Getafe", "Mallorca", "Las Palmas", "Cádiz",
                 "CD Leganés", "Real Valladolid",
                 "Deportivo Alavés") ~ "petit"
  ))
```

```{r}
partits_nivell <- cards_all %>%
  group_by(url, nivell_equip, nivell_equip_rebut) %>%
  summarise(n_cards = n(), .groups = "drop")

tab_equip_equipreb <- table(partits_nivell$nivell_equip, partits_nivell$nivell_equip_rebut)

taula_mitjanes <- partits_nivell %>%
  group_by(nivell_equip, nivell_equip_rebut) %>%
  summarise(
    mean_targetes = mean(n_cards),
    n_partits = n(),
    .groups = "drop"
  )
taula_mitjanes
```

```{r}
ggplot(taula_mitjanes,
       aes(x = nivell_equip_rebut, y = nivell_equip, fill = mean_targetes)) +
  geom_tile() +
  geom_text(aes(label = round(mean_targetes, 2))) +
  scale_fill_gradient(low = "white", high = "red") +
  labs(x = "Nivell equip receptor", y = "Nivell equip que comet la targeta", fill = "Mitjana targetes per partit")
```


## Equip i local/visitant

```{r}
cards_partit_equip <- cards_all %>%
  group_by(url, equip, local_visitant) %>%
  summarise(n_targetes = n(), .groups = "drop")

resum_equip_localvisitant <- cards_partit_equip %>%
  group_by(equip, local_visitant) %>%
  summarise(
    mean_targetes = mean(n_targetes),
    .groups = "drop"
  )

dif_equip_localvisitant <- resum_equip_localvisitant %>%
  pivot_wider(
    names_from = local_visitant,
    values_from = mean_targetes
  ) %>%
  mutate(
    diferencia = local - visitant
  )
```

Test de Wilcoxon:
```{r}
resultats_wilcox <- cards_partit_equip %>%
  group_by(equip) %>%
  summarise(
    p_value = tryCatch(
      wilcox.test(n_targetes ~ local_visitant)$p.value,
      error = function(e) NA_real_
    ),
    .groups = "drop"
  ) %>%
  mutate(
    p_adjust = p.adjust(p_value, method = "BH")
  )
resultats_wilcox
```

Gràfic:
```{r}
ggplot(dif_equip_localvisitant,
       aes(x = reorder(equip, diferencia), 
           y = diferencia, 
           fill = diferencia > 0)) +
  geom_col() +
  coord_flip() +
  geom_hline(yintercept = 0, linetype = "dashed") +
  scale_fill_manual(
    values = c("TRUE" = "#2E86C1", "FALSE" = "#E74C3C"),
    labels = c("FALSE" = "Més targetes com a visitant",
               "TRUE" = "Més targetes com a local"),
    name = ""
  ) +
  labs( title = "Diferència en la mitjana de targetes per partit segons si és local o visitant", x = "Equip", y = "Diferència (local - visitant)" ) 
```


## Equip i resultat

Test Kruskal-Wallis

```{r}
cards_partit_resultat <- cards_all %>%
  group_by(url, equip, resultat_equip) %>%
  summarise(n_targetes = n(), .groups = "drop")

resultats_kw <- cards_partit_resultat %>%
  group_by(equip) %>%
  summarise(p_value = kruskal.test(n_targetes ~ resultat_equip)$p.value) %>%
  mutate(p_adj = p.adjust(p_value, method = "BH"))

resultats_kw
```

Graficar:
```{r}
resum_equip_resultat <- cards_partit_resultat %>%
  group_by(equip, resultat_equip) %>%
  summarise(
    n_partits = n(),
    mean_targetes = mean(n_targetes),
    mediana_targetes = median(n_targetes),
    sd_targetes = sd(n_targetes),
    minim = min(n_targetes),
    maxim = max(n_targetes),
    .groups = "drop")
```

```{r}
ggplot(resum_equip_resultat, aes(x = resultat_equip, y = mean_targetes, group = equip)) +
  geom_line(alpha = 0.4) +
  geom_point(size = 2) +
  facet_wrap(~ equip) +
  labs(x = "Resultat", y = "Mitjana de targetes per partit"
       ) +
  theme(axis.text.x = element_text(angle = 45, hjust = 1))
```


# ANÀLISI MULTIVARIANT

## Nova estructura de dades

```{r}
taula_model <- cards_all %>%
  group_by(
    url, jornada, codi_arbitre, equip, nivell_equip, equip_rebut, nivell_equip_rebut,
    local_visitant, resultat_equip, gols_local, gols_visitant
  ) %>%
  summarise(
    n_targetes = n(),
    n_groga = sum(tipus_targeta == "groga", na.rm = TRUE),
    n_segona_groga = sum(tipus_targeta == "segona_groga", na.rm = TRUE),
    n_vermella = sum(tipus_targeta == "vermella", na.rm = TRUE),
    .groups = "drop")

taula_model <- taula_model %>%
  rename(
    equip_sancionat = equip,
    nivell_equip_sancionat = nivell_equip,)
```

## Construcció del model

### Poisson sense efectes aleatoris
```{r}
model_pois <- glm(
  n_targetes ~ codi_arbitre + local_visitant + nivell_equip_sancionat + resultat_equip,
  family = poisson(link = "log"),
  data = taula_model)
```

### Models Poisson amb efectes aleatoris

```{r}
# Model nomes amb equip sancionat
model_pois2 <- glmer(
  n_targetes ~ codi_arbitre + local_visitant + nivell_equip_sancionat + nivell_equip_rebut + resultat_equip + (1|equip_sancionat),
  family = poisson(link = "log"), data = taula_model)

# Model amb equip sancionat i rebut
model_pois3 <- glmer(
  n_targetes ~ codi_arbitre + local_visitant + nivell_equip_sancionat + nivell_equip_rebut + resultat_equip + (1|equip_sancionat) + (1|equip_rebut),
  family = poisson(link = "log"), data = taula_model)
```

Comparació de models:
```{r}
lrtest(model_pois, model_pois2,model_pois3)
```

S'escull el model 2

```{r}
summary(model_pois2)
```

### Efecte de la variable d'efecte aleatori

```{r}
dotplot(ranef(model_pois2))
```

```{r}
(ordre_sancionat<-ranef(model_pois2))

taula_efectes <- data.frame(
  Equip = rownames(ordre_sancionat$equip_sancionat),
  Efecte = ordre_sancionat$equip_sancionat[,1]
) |>
  arrange(Efecte) |>
  mutate(Efecte = round(Efecte, 4))
```

### Efecte de la variable fixa nivell_equip_sancionat

```{r}
emm_nivell_equip_sancionat <- emmeans(model_pois2, ~ nivell_equip_sancionat)
pairs(emm_nivell_equip_sancionat)
```

### Efecte de la variable fixa nivell_equip_rebut

```{r}
emm_nivell_equip_rebut <- emmeans(model_pois2, ~ nivell_equip_rebut)
pairs(emm_nivell_equip_rebut)
```
### Efecte de la variable fixa resultat_partit

```{r}
emm_resultat_equip <- emmeans(model_pois2, ~ resultat_equip)
pairs(emm_resultat_equip)
```

### Efecte de la variable fixa àrbitre

Es volen fer els contrastos entre àrbitres
```{r}
emm_arbitres <- emmeans(model_pois2, ~ codi_arbitre)
pairs(emm_arbitres, adjust = "BH") #fiquem les correccions perque son moltes comparacions
```

Combinacions significatives:
```{r}
(res <- pairs(emm_arbitres, adjust = "BH") %>% as.data.frame() %>% filter(p.value < 0.05))
```

## Validació

### Validació numèrica

Deviancia:
```{r}
cat("Deviància:")
deviance(model_pois2)
cat("Graus de llibertat:")
df.residual(model_pois2)

deviance_ratio <-deviance(model_pois2)/df.residual(model_pois2)
cat("Ràtio Deviància/g.ll.:")
deviance_ratio
```

```{r}
taula_deviancia <- data.frame(
  Indicador = c("Deviància residual", "Graus de llibertat", "Ràtio Deviància/g.l."),
  Valor = c(deviance(model_pois2), df.residual(model_pois2), deviance(model_pois2) / df.residual(model_pois2)))
```

Estadístic de Pearson:
```{r}
pearson_res <- residuals(model_pois2, type = "pearson")
pearson_stat <- sum(pearson_res^2)
df <- df.residual(model_pois2)

pearson_ratio <- pearson_stat / df
cat("Estadístic de Pearson/g.ll.:")
pearson_ratio
```

### Validació gràfica

```{r}
valors_ajustats <- fitted(model_pois2)

plot(valors_ajustats, pearson_res, xlab = "Valors ajustats", ylab = "Residus de Pearson", main = "Residus vs valors ajustats", pch = 19)

# Línia de tendència
lines(lowess(valors_ajustats, pearson_res), col = "red", lwd = 2)
```

Punts amb residus elevats:
```{r}
# residus on >= 3
idx_residus_alts <- which(pearson_res >= 3)

# Observacions:
(info_residus_alts<-taula_model[idx_residus_alts, ])
```

#### Residus vs vars. explicatives

S'afegeixen els residus a la taula:
```{r}
taula_model$residus <- residuals(model_pois2, type = "pearson")
```

```{r}
boxplot(residus ~ factor(local_visitant, levels = c("local", "visitant")),
        data = taula_model,
        xlab = "Local/visitant",
        ylab = "Residus de Pearson",
        main = "Residus segons si l'equip sancionat és local o visitant")
abline(h = 0, col = "red", lty = 2)

boxplot(residus ~ resultat_equip,
        data = taula_model,
        xlab = "Resultat",
        ylab = "Residus de Pearson",
        main = "Residus segons el resultat")
abline(h = 0, col = "red", lty = 2)

boxplot(residus ~ nivell_equip_sancionat,
        data = taula_model,
        xlab = "Nivell equip sancionat",
        ylab = "Residus de Pearson",
        main = "Residus segons el nivell de l'equip sancionat")
abline(h = 0, col = "red", lty = 2)

boxplot(residus ~ nivell_equip_rebut,
        data = taula_model,
        xlab = "Nivell equip rebut",
        ylab = "Residus de Pearson",
        main = "Residus segons el nivell de l'equip rival")
abline(h = 0, col = "red", lty = 2)
```

#### Normalitat de l'efecte aleatori

```{r}
ranef_vals <- ranef(model_pois2)$equip_sancionat[,1]

qqnorm(ranef_vals)
qqline(ranef_vals, col = "red")
```

#### Valors atípics

```{r}
sim_res <- simulateResiduals(model_pois2, plot = TRUE)  # residus simulats del model  
testOutliers(sim_res, type = "bootstrap") # test d'outlliers
```


## Predicció

Predicció del nombre de targetes d'un equip en un partit:
```{r}
nou_partit <- data.frame(codi_arbitre = "JAR", nivell_equip_sancionat = "gran", nivell_equip_rebut = "petit", local_visitant = "local", resultat_equip = "victoria" , equip_sancionat = "Barcelona")

predict(model_pois2, newdata = nou_partit, type = "response")  #retorna ja el valor havent aplicat l'exponencial, es a dir, en l'escala original, tal qual s'interpreta, retorna el numero de targetes esperades
```

Predicció de tots els partits
```{r}
taula_model$pred<-predict(model_pois2, type = "response")
```

```{r}
set.seed(123)  
taula_annex <- taula_model %>%
  mutate(
    pred = predict(model_pois2, type = "response"),
    residu = n_targetes - pred
  ) %>%
  select(equip_sancionat, n_targetes, pred, residu) %>%
  slice_sample(n = 20)
```

### Avaluació de la capacitat predictiva

Es fa la validació LOGO (leave-one-group-out).

```{r}
equips <- unique(taula_model$equip_sancionat) # vector amb els equips

resultats_logo <- data.frame()  # s'emmagatzemaran els resultats
warnings_logo <- data.frame()  # es guarda el model que no convergeixi

# per a cada equip del vector, fa el seguent proces
for (eq in equips) {
  
  train <- taula_model %>% filter(equip_sancionat != eq)  # mostra SENSE l'equip seleccionat
  test  <- taula_model %>% filter(equip_sancionat == eq)  # mostra AMB l'equip seleccionat
  
  warn_msg <- NULL
  
# s'ajusta el model sense l'equip en questio  
  model_logo <- withCallingHandlers(
    glmer( n_targetes ~ codi_arbitre + local_visitant + nivell_equip_sancionat + nivell_equip_rebut +   resultat_equip + (1 | equip_sancionat),
      family = poisson(link = "log"), data = train, 
      control = glmerControl(
        optimizer = "bobyqa",
        optCtrl = list(maxfun = 2e5))),
    warning = function(w) {
      warn_msg <<- conditionMessage(w)
      invokeRestart("muffleWarning")
    }
  )
  
  # guarda els warnings si n'hi ha hagut
  if (!is.null(warn_msg)) {
    warnings_logo <- rbind(
      warnings_logo,
      data.frame(equip_exclos = eq, warning = warn_msg))
  }
  
  # es fan les prediccions del nou equip, sense utilitzar els efectes aleatoris
  pred <- predict(model_logo, newdata = test, type = "response", re.form = NA)
  
  # es construeix taula amb l'equip sancionat, el valor observat i el predit
  resultats_logo <- rbind(resultats_logo,
    data.frame(equip_sancionat = eq, observat = test$n_targetes, predit = pred))
}

resultats_logo
```

Mètriques:
```{r}
RMSE_logo <- sqrt(mean((resultats_logo$observat - resultats_logo$predit)^2))
MAE_logo <- mean(abs(resultats_logo$observat - resultats_logo$predit))

RMSE_logo
MAE_logo
```

Gràfic de valors predits vs observats:
```{r}
ggplot(resultats_logo, aes(x = predit, y = observat)) +
  
  geom_point(alpha = 0.4) +
  
  geom_abline(slope = 1, intercept = 0, linetype = "dashed", color = "red") +
  
  scale_y_continuous(
    breaks = seq(
      floor(min(resultats_logo$observat)),
      ceiling(max(resultats_logo$observat)),
      by = 1)
  ) +
  labs(x = "Nombre de targetes predit", y = "Nombre de targetes observat")
```

